最高法院刑事判決　　　　　　　　　 111年度台上字第2091號
上　訴　人　陳○○（代號BQ000A108075A，真實姓名年籍詳卷）
選任辯護人　黃勇雄律師
上列上訴人因家暴妨害性自主案件，不服臺灣高等法院高雄分院
中華民國110年12月28日第二審判決（110年度侵上訴字第60號，
起訴案號：臺灣屏東地方檢察署108 年度偵字第7102、8739號）
，提起上訴，本院判決如下：
    主  文
上訴駁回。
    理  由
一、按刑事訴訟法第377 條規定，上訴於第三審法院，非以判決
    違背法令為理由，不得為之。是提起第三審上訴，應以原判
    決違背法令為理由，係屬法定要件。如果上訴理由書狀並未
    依據卷內訴訟資料，具體指摘原判決不適用何種法則或如何
    適用不當，或所指摘原判決違法情事，顯與法律規定得為第
    三審上訴理由之違法情形，不相適合時，均應認其上訴為違
    背法律上之程式，予以駁回。本件經原審審理結果，認上訴
    人陳○○（代號BQ000A108075A ，真實姓名詳卷）有其事實
    欄所載之犯行，事證明確，因而維持第一審論處上訴人犯兒
    童及少年福利與權益保障法第112條第1項前段、刑法第 221
    條第1 項之成年人故意對少年犯強制性交罪刑之判決，駁回
    其在第二審之上訴。已詳述其所憑證據及認定之理由，俱有
    卷存證據資料可資覆按，從形式上觀察，並無足以影響判決
    結果之違法情形存在。
二、上訴意旨略以：
(一)證人即告訴人代號BQ000A108075（真實姓名詳卷，下稱甲○
    ）所提出與上訴人間之手機Messenger 對話紀錄截圖，業經
    甲○刪減有利於上訴人之內容，並非完整，且性質上係屬被
    告以外之人於審判外之傳聞書面，該對話紀錄截圖不具證據
    能力，自不得作為甲○指訴上訴人強制性交之補強證據。另
    證人即甲○之男友代號BQ000A108075C （真實姓名詳卷，下
    稱C男）及證人即甲○之母代號BQ000A108075B（真實姓名詳
    卷，下稱B 女）之第一審證述，均係聽聞自甲○之片面陳述
    ，性質上屬於甲○陳述之傳聞證言，亦均欠缺補強證據之適
    格。原判決竟援引Messenger 對話紀錄截圖、證人C男、B女
    之供述，作為認定甲○指訴為真實之補強證據，其採證認事
    違反證據法則。
(二)C男因甲○與上訴人有曖昧關係而與之吵架，甲○為配合C男
    報復上訴人，而在C 男慫恿之下，提出本件告訴。案發時之
    甲○住處，係雙併之2 層樓房，該樓房居住20幾人，根本無
    私密空間，倘非甲○同意並配合與上訴人發生性交行為，祇
    要甲○稍微出聲或弄出聲響，即會遭同住者發現，足證上訴
    人不可能違反甲○意願而與之發生性交行為。此情參之甲○
    於原審證述其於大二時因車禍受傷，仍願由上訴人抱其上下
    車就診換藥，益徵其實。原判決在欠缺補強證據之下，祇依
    憑甲○有瑕疵之唯一供述，逕以推測之詞，認定甲○案發時
    年僅15歲，因上訴人出言恐嚇要告知其母B 女，在甲○心生
    恐懼之下，不顧甲○推拒、掙扎，而對其為強制性交行為等
    情，卻未敘明所憑之證據及理由，其採證認事違反證據法則
    ，且有理由不備之違法。
(三)原判決執甲○向證人C 男描述其遭上訴人強制性交時，有哭
    泣、講話顫抖之情狀，甲○向證人B 女告知上情時，則顯現
    不願意多講細節、有所顧慮等情，與一般性侵受害者於陳述
    身體遭侵犯過程時會有排斥、惶恐之情，及被害後心理、生
    理之真摯反應相當等旨。因認證人C男、B女關於與甲○之對
    話內容及所見甲○之神情、行為表現之證述，係其等親身經
    歷之事，足以補強甲○指訴關於遭上訴人強制性交之證詞真
    實性。其理由內卻另認定甲○告知B女上情時，已案發後近8
    年，故以冷靜態度向B 女陳述被害事實，與常情無違。原判
    決所執理由前後矛盾。且甲○於第一審有可信任之人陪同在
    場，其於接受詰問時無法立即回答問題，顯係心虛、無法自
    圓其說所致。原判決竟認甲○逃避、不想回答、不願回想等
    舉止反應，係一般家內型性侵害被害人於事後所表現出之舉
    措。其論斷說明，亦與論理法則有違，且有證據上理由矛盾
    之違誤。
三、惟查：
(一)無證據能力、未經合法調查之證據，不得作為判斷之依據，
    刑事訴訟法第155條第2項定有明文。所謂證據能力，係指證
    據得提出於法庭調查，以供作認定犯罪事實之用，所應具備
    之訴訟法上之資格。該資格之取得，以證據與待證事實具有
    關聯性，其取得符合法定程式，且未受法律之禁止或排除為
    要件。所稱關聯性，係指在證明待證事實之存否上，是否具
    有意義之蓋然性。證據之關聯性，一般分為自然的關聯性及
    法律的關聯性。前者，乃該證據是否具有推知待證事實存否
    之必要最低限度之證明力。後者，是指該證據在法院形成心
    證之過程中，會否讓法院造成誤判之危險性而言（例如，欠
    缺任意性之自白、傳聞證據）。臉書之Messenger 對話紀錄
    是以機械性能作用儲存之電磁紀錄，祇要是合法取得，存在
    推知待證事實之價值，且非經偽造或變造，即具有證據關聯
    性，而有證據能力。而Messenger 對話紀錄照片截圖，為該
    Messenger對話紀錄之代用物，其所顯示之畫面與Messenger
    對話紀錄之存在、狀況相同，倘足認定其內容未經偽造或變
    造，即得採為認定犯罪事實之基礎。本件甲○所提出與上訴
    人間之手機Messenger對話紀錄，係用以證明2人於案發後就
    有無發生性交行為及其時間、上訴人對於甲○當時年齡之認
    識及性交行為是否出於合意等待證事實。卷附上訴人與甲○
    間之Messenger 對話紀錄照片截圖，乃翻拍自甲○之手機畫
    面（見他字第2296號卷第19至28頁），上訴人並不否認為其
    與甲○間之對話內容（見偵字第7102號卷第111 頁、第一審
    卷第41至43頁），且上訴人及其原審辯護人於原審祇爭執該
    Messeng er對話紀錄截圖之完整性及主張為傳聞證據，對於
    對話紀錄與對話照片截圖之同一性，則未見爭執（見原審卷
    第67、122頁）。原判決就卷附Messenger對話紀錄照片截圖
    之完整性及如何有證據能力乙節，於理由內載敘：⑴卷附甲
    ○與上訴人間之Messenger 對話紀錄，均為兩人連續對話，
    且未見刪除、收回之紀錄，上訴人及其原審辯護人辯稱該對
    話紀錄遭刪減有利上訴人之部分，難以採信；⑵甲○與上訴
    人間之對話內容，確屬被告以外之人於審判外之書面陳述，
    然因甲○已以證人身分，於偵查、第一審及原審就其與上訴
    人間有該對話作證，並給予上訴人行使詰問權之機會，該對
    話紀錄已屬甲○證言之一部。則該審判外之書證已轉換為甲
    ○與上訴人間之當庭陳述，並接受上訴人及其辯護人反詰問
    以確保證言之可信性，自有證據能力等旨（見原判決第2至3
    、6至7頁）。經核於法並無不合，且該Messenger 對話紀錄
    照片截圖中之上訴人對話部分，既經上訴人確認為其與甲○
    間之對話，性質上即為上訴人於審判外之陳述本身，而無傳
    聞法則之適用。則卷附Messenger 對話紀錄照片截圖，自有
    證據能力。上訴意旨（一）猶執陳詞，指摘前揭 Messenger
    對話紀錄截圖，並非完整，且性質上係傳聞書面，而不具證
    據能力云云，係就原判決已明白說明之事項，任憑己意漫為
    指摘，難認是合法的第三審上訴理由。
(二)證人陳述之證言組合，其中屬於轉述其聽聞自被害人陳述被
    害經過者，固屬於與被害人之陳述具同一性之累積證據，而
    不具補強證據之適格；但依其陳述內容，苟係以之供為證明
    被害人之心理狀態，或用以證明被害人之認知，或以之證明
    對被害人所造成之影響者，由於該證人之陳述本身並非用來
    證明其轉述之內容是否真實，而是作為情況證據（間接證據
    ）以之推論被害人陳述當時之心理或認知，或是供為證明對
    該被害人所產生之影響，實已等同證人陳述其當時所目睹被
    害人之情況，其待證事實與證人之知覺間有關聯性，自屬適
    格之補強證據。本件證人C男、B女所述關於甲○陳述其遭上
    訴人強制性交時之情緒反應及行為表現等情，乃其等近身觀
    察甲○陳述時相關神情舉止所為之陳述，既非轉述甲○告知
    被害情節之累積證據，亦與單純個人主觀臆測之詞有別，且
    足援為證明甲○陳述時之心理或認知，或是供作證明對於甲
    ○所生之影響，而與本案待證事實具有關聯性，自具有補強
    證據之適格。原判決因認在此範圍內，均足採為佐證甲○所
    述是否真實之補強證據，所為論斷說明於法並無違誤。上訴
    意旨（一）另指證人C男、B女之第一審證述，均係聽聞自甲
    ○陳述之傳聞供述，不得作為補強證據云云，顯非依憑卷內
    證據資料所為之具體指摘，同非適法之第三審上訴理由。
(三)關於證據的取捨及其證明力的判斷與事實之認定，俱屬事實
    審法院自由判斷裁量的職權，此項自由判斷職權的行使，倘
    不違背客觀存在的經驗法則及論理法則，即無違法可指，觀
    諸刑事訴訟法第155條第1項規定甚明，自無由當事人任憑己
    意，指摘為違法，而執為上訴第三審合法理由之餘地。且法
    院認定事實，並不悉以直接證據為必要，其綜合各項調查所
    得的直接、間接證據，本於合理的推論而為判斷，要非法所
    不許。告訴人與被告雖常處於對立之立場，然其指述倘無瑕
    疵，且有補強證據足以擔保其指述之真實性，即得採為論罪
    科刑之依據。所謂補強證據，係指該陳述本身以外，其他足
    以證明犯罪事實確具有相當程度真實性之證據，不以證明犯
    罪構成要件之全部事實為必要。透過「被害人陳述」以外之
    證據，倘可得證明被害人聲稱被害事件時之言行舉止、情緒
    表現、心理狀態或處理反應等情景者（間接事實），因係獨
    立於被害陳述之證據方法暨資料，屬具補強證據適格之情況
    證據，自可藉其與待證事實有蓋然性之常態關聯，資為被害
    人遭遇（直接事實）致生影響之推理素材。而認定事實，必
    須就相關聯之證據資料，整體觀察而予以綜合判斷，不得割
    裂。事實之認定，若係結合數個證據作綜合之判斷者，雖其
    構成分子之單一證據，均不足以單獨證明全部事實，但如各
    證據間具有互補性或關連性，事實審法院就該數個證據，經
    綜合歸納之觀察，依經驗法則衡情度理，對於事實所為之證
    明，倘已獲得確信，而其整體已達於無可懷疑之程度時，即
    不得僅以其中部分單一證據之證明力猶有未足，而指摘判決
    為違法。犯罪客觀面固需有補強證據；惟犯罪主觀面係以被
    告內心狀態為探討對象，通常除自白外，並無其他證據存在
    ，若由客觀事實存在得推論其主觀犯意時，則即為已足。又
    證人之供述前後稍有不符或相互間有所歧異，究竟何者為可
    採，事實審法院非不可本於經驗法則，斟酌其他情形，作合
    理之比較，定其取捨；若其基本事實之陳述與真實性無礙時
    ，仍非不得予以採信，非謂一有不符或矛盾，即認其全部均
    為不可採信。因此，證人之供述彼此或前後縱有差異，事實
    審法院依憑證人前後之供述，斟酌其他證據，本於經驗法則
    與論理法則，取其認為真實之一部，作為論罪之證據，自屬
    合法。事實審法院就調查所得之證據資料，本於自由心證認
    為供述一部為真實者，採取或捨棄其一部，以為裁判之根據
    ，並非法所不許，且法院採信其部分之陳述時，當然排除其
    他不相容部分之供述，此為法院取捨證據法理上當然之結果
    ，縱未於判決理由內說明捨棄他部分供述之理由，而僅說明
    採用某部分供述之理由，於判決本旨不生影響，此與判決不
    備理由之情形尚屬有間。本件原判決認定上訴人有其事實欄
    所載之強制性交犯行，主要係依憑：上訴人之部分供述（含
    Messenger 對話紀錄照片截圖中之上訴人對話）、甲○於偵
    查、第一審及原審之指證、證人C男、B女及上訴人之妻代號
    BQ000A108075D（真實姓名詳卷，下稱D女）之第一審證述、
    上訴人與甲○間之Messenger 對話紀錄照片截圖等證據資料
    ，相互勾稽資為認定。其理由並載敘：⑴上訴人為甲○之○
    ○，與甲○、B女、D女於民國100 年間同住在○○縣○○鄉
    住處，且甲○係00年0月生，於100年間為14歲以上未滿18歲
    之少年。⑵上訴人強制性交乙節，業經證人甲○於偵查（含
    手寫文件）、第一審指證在卷，雖其間細節稍有出入，然就
    被害經過之地點、方式等主要情節，尚屬一致，並無誇大、
    矛盾或不合常理之處。且依上訴人所述，復難認甲○有誣攀
    之必要。佐以：①甲○與上訴人間之Messenger對話紀錄照
    片截圖，顯示上訴人自陳於甲○國三時與甲○發生性行為，
    當時甲○僅15歲，足認上訴人與甲○於100年間確實曾發生
    性行為；②甲○在Messenger表示：「過年後我按鈴控告」
    、「那我約家庭會議」等語，上訴人則一再要求見面，並警
    告甲○會毀了家人及傳送指責被害者之影片給甲○；③證人
    B女於第一審證稱：上訴人於偵查中跪在其面前說他錯了，
    說他很愛甲○等語。依上訴人在甲○表示要提告後急著見面
    ，不但威脅甲○，並向B女下跪道歉，足認甲○指述非空穴
    來風。且參之證人B女、D女之供述等情，可知甲○高中後對
    於上訴人之態度不佳，有明顯抗拒反應，亦與甲○指訴於國
    三遭上訴人強制性交之時點相符。⑶依證人C男、B女於第一
    審之證述，可知甲○一開始擔心牽連B女，而不想提告，經C
    男之鼓勵始提告，並告知B女，顯非為追究上訴人刑責或請
    求賠償而主動揭發本案，衡情當無設詞誣陷上訴人之可能。
    且甲○向C男陳述時有哭泣、講話顫抖之情，其後告知B女時
    ，則不願多講、有所顧慮，均與受性侵害者陳述其身體遭侵
    害時會有排斥、惶恐，及被害後之心理、生理反應相當，均
    足以佐證甲○指訴內容之真實性。⑷上訴人否認犯罪及其與
    辯護人於原審所辯略如上訴意旨所稱甲○指訴情節矛盾、告
    知B女時之態度冷靜、案發地點居住者多且隔音不佳、甲○
    大二就醫時仍讓上訴人抱著上下車等節，如何均不足採，暨
    證人D女之證詞如何無從為有利於上訴人之認定等旨（見原
    判決第3至13頁）。均已本於事實審法院職權推理作用，詳
    述其調查、取捨證據之結果及憑以認定犯罪事實之得心證理
    由，並非祇單憑甲○之唯一指訴。所為論斷說明，俱不違背
    證據法則及經驗法則、論理法則，亦無調查未盡、判決理由
    不備及不適用法則之違誤可指。凡此概屬原審採證認事、判
    斷證據證明力職權之適法行使，自不能任意指摘為違法。上
    訴意旨（二）至（三）猶或稱案發地點居住者眾且隔音不佳
    ，甲○與上訴人係合意性交，甲○因受C男慫恿而為誣告，
    或指甲○告訴C男與B女時之態度不同，且於第一審作證時因
    心虛、無法自圓其說，而無法立即回答問題，並指摘原判決
    採證認事違反證據法則，且有理由不備、理由矛盾等違法各
    云云，或係置原審已明白論述之事項不顧，或係就同一證據
    ，任意擷取證據資料之片斷，而持與原審相異之評價，泛指
    為違法，並再為事實上之爭執，均難認是合法之上訴第三審
    理由。
四、以上及其餘上訴意旨，或置原判決已明白論斷之事項於不顧
    ，就屬原審採證認事職權之適法行使，任憑己意，異持評價
    ，妄指違法，且猶執陳詞，或為單純之事實爭議，或對於不
    影響於判決本旨之枝節事項，予以爭執，均不能認為適法之
    第三審上訴理由。應認上訴人之上訴違背法律上之程式，應
    予駁回。
據上論結，應依刑事訴訟法第395條前段，判決如主文。
中    華    民    國   111    年    5     月    12    日
                  刑事第二庭審判長法  官  林  勤  純  
                                  法  官  王  梅  英  
                                  法  官  莊  松  泉  
                                  法  官  李  釱  任  
                                  法  官  吳  秋  宏  
本件正本證明與原本無異
                                  書記官
中    華    民    國   111    年    5     月    18    日